【裁判字號】    90,台上,3719
【裁判日期】    900621
【裁判案由】    偽造有價證券
【裁判全文】
最高法院刑事判決                                九十年度台上字第三七一九號
    上  訴  人  甲○○
    選任辯護人  周黛婕律師
右上訴人因偽造有價證券案件，不服台灣高等法院台中分院中華民國八十九年八月九
日第二審更審判決（八十八年度重上更(二)字第五五號，起訴案號：台灣台中地方法院
檢察署八十二年度偵續(二)字第七號），提起上訴，本院判決如左：
    主  文
原判決撤銷，發回台灣高等法院台中分院。
    理  由
本件原判決認定陳青青（業經原審法院判處恐嚇取財罪刑確定）於民國七十九年七、
八月間，在台中市熱情理容院服務時認識告訴人何財貴。陳青青於七十九年十一月九
日與上訴人甲○○結婚，仍與何財貴密切往來，事為甲○○所知悉，亟思向何財貴索
財。八十一年三月二十日，陳青青因需資金在台中市○○○街開設七蓮坊泡沫紅茶店
，向何財貴借錢新台幣（以下同）十四萬元，何財貴無暇領錢，遂將其印鑑章及台中
市第二信用合作社港路分社（以下簡稱二信港路分社）帳號00000000000
之活期儲蓄存款存摺交予陳青青提領，翌日下午提領後，陳青青未即將上開存摺及印
鑑章送還何財貴，而暫置於紅茶店之抽屜內，為上訴人發現，而萌利用將何財貴之印
鑑章蓋於空白本票上，以索財之意圖，並基於接續之犯意，趁機將何財貴之印鑑章盜
蓋於自備之空白商用本票上，共計十張，足以生損害於何財貴。旋要求陳青青與其配
合，二人即基於意圖為自己不法所有之概括犯意聯絡，先於八十一年四月二十日，在
陳青青開設之七蓮坊紅茶店，由陳青青持票號ＴＳ○四五○二七號發票人欄上蓋有何
財貴印鑑章之空白本票一張，出示予何財貴，並告知如不交付一百萬元，即將之填上
鉅大金額行使，轉讓他人，使何財貴心生畏懼，即至二信港路分社，由不知情之陳文
良作保，向該合作社借得一百萬元，並交由陳文良轉交予陳青青，陳青青始把該紙空
白本票交予何財貴。何財貴誤已花錢消災，再無困擾，而將該紙本票撕毀丟棄。詎同
年六月八日，陳青青又持另六張（票號分別為ＴＳ0000000、ＴＳ○四五○二
八至ＴＳ○四五○三二號）蓋有何財貴之空白本票，夥同具有犯意聯絡綽號「曹哥」
之曹茂林，前往台中市○○○路與美村路口上島咖啡店，向何財貴稱，要以四百萬元
換回，否則要填鉅額金額後行使，使何財貴又陷於恐懼，再至二信港路分社借得一百
萬元，及持亞太商業銀行豐原分行，發票人為陳興思，金額分別為五十萬元及二百五
十萬元，發票日各為八十一年七月二十五日、八十二年六月九日之支票二紙交予陳青
青，換回該六紙空白本票，陳青青並保證已無空白本票。詎數日後，陳青青又與曹茂
林在台中市園邸咖啡廳，向何財貴稱：伊還有三紙空白本票（票號：ＴＳ○四五○三
三至ＴＳ○四五○三五號）須以現金三百萬元換回，雙方遂約定於同月二十三日晚上
九時許，在台中市○○○路與美村路口上島咖啡店見面，何財貴因不勝負擔憤而報警
，警方於附近埋伏，上訴人見有警方人員，不敢露面，又二度更換地點，均未得逞。
上訴人、曹茂林、陳青青三人則轉往台中市○○○路附近之仁統飯店地下室咖啡廳休
息，上訴人氣憤難消，認應給予何財貴教訓，遂單獨意圖供行使之用，將已蓋有何財
貴印鑑章之上開本票中票號ＴＳ○四五○三三號之空白本票，打上發票日為八十年九
月十五日、到期日八十一年二月十五日、金額五百萬元之字體，而完成發票行為，並
於八十一年六月二十六日持向台灣台中地方法院民事庭聲請裁定准予強制執行等情。
因而撤銷第一審判決，改判依牽連犯論處上訴人意圖供行使之用，而偽造有價證券罪
刑，固非無見。
惟查：(一)、除刑事訴訟法有特別規定外，已受請求之事項未予判決，或未受請求之事
項予以判決者，其判決當然為違背法令，刑事訴訟法第三百七十九條第十二款規定甚
明。而第二審法院之審判，應以第一審判決經上訴部分為範圍，不得對非該審之當事
人部分為裁判。本件第一審判決係分別諭知上訴人及陳青青罪刑之實體判決，受判決
之被告有上訴人及陳青青二人，原判決既僅就上訴人上訴部分為裁判，竟於判決主文
第一項諭知將第一審判決全部撤銷，連同非原判決當事人陳青青部分之第一審判決，
併予撤銷，已有未合。(二)、審理事實之法院，本乎發見實質的真實之本旨，對於案內
一切與罪名之成立與否、論罪科刑有關之證據，除認為不必要者外，均應詳為調查，
然後基於調查所得之心證，以為判斷之基礎。故證據雖已調查，若尚有其他必要部分
並未調查，即與證據未經調查無異，如遽行判決，仍難謂無刑事訴訟法第三百七十九
條第十款規定所稱應於審判期日調查之證據，而未予調查之違法。原判決謂上訴人偽
造本票部分，陳青青未參與，係上訴人單獨起意所為云云。惟上訴人一再否認有前開
偽造本票之犯行，辯稱該本票係陳青青給伊，陳青青有在其上背書云云（見原審法院
上訴字卷第五十八頁背面）。究竟實情如何﹖陳青青苟在該本票上背書，本票又係偽
造，能否謂其不知情而未參與﹖自有究明之必要。原判決理由一既謂前開五百萬元之
本票，上訴人向第一審法院聲請准予強制執行之裁定後，該本票原本即由第一審法院
民事庭郵寄至上訴人台中縣太平市○○街二十三之四號之住所，並由陳青青代收等情
，業經原審法院第一次更審時搜索上址，而影印掛號信件登記簿可按等情（原審法院
上更(一)字卷第六十九至七十一頁）。如果無訛，似非不得命陳青青提出該本票原本，
或對其訊問調查，以究明釐清該本票有無經陳青青背書。原審既未訊問陳青青有無在
該本票上背書，亦未命其提出本票原本詳加調查，遽以當時上訴人與陳青青仍屬夫妻
，同住上址，竟稱不知該張本票現於何處，而諉稱該本票經陳青青背書云云，經斟酌
告訴人自告訴上訴人及陳青青恐嚇取財之初至原審此次更審時，從未主張該本票曾經
陳青青背書，並證稱其看到該張五百萬元之本票時，係空白本票，並未有陳青青背書
等語，認上訴人之辯解係飾卸之詞，該本票為其單獨所偽造，尚嫌速斷，其審理猶有
未盡。上訴意旨指摘原判決不當，尚非全無理由，應認仍有撤銷發回更審之原因。
據上論結，應依刑事訴訟法第三百九十七條、第四百零一條，判決如主文。
中      華      民      國     九十     年      六      月    二十一    日
                              最高法院刑事第四庭
                                  審判長法官  董  明  霈
                                        法官  丁  錦  清
                                        法官  林  茂  雄
                                        法官  王  居  財
                                        法官  張  祺  祥
      右正本證明與原本無異
                                              書  記  官
中      華      民      國     九十     年      六      月  二十八      日


司法院資訊處製作；財團法人民間司法改革基金會備份。
